臺灣臺中地方法院民事判決　九十一年訴字第四五六號
　　原　　　告　　丁○○
　　複　代理人　　甲○○
　　送達代收人　　丁○○
　　被　　　告　　丙　○
　　複　代理人　　乙○○
右當事人間請求拆屋還地事件，本院判決如左：
    主      文
被告應將坐落台中縣大雅鄉○○段一二四八地號上如附圖所示Ａ部分面積六十一平方
公尺之鐵皮屋拆除，及Ｃ部分面積二百四十八平方公尺之地上樹木剷除，並將該二部
分土地，連同附圖所示Ｂ部分面積三十八平方公尺之土地，返還原告。
被告應給付原告新台幣貳萬玖仟肆佰貳拾陸元，及自民國九十一年二月十七日起至清
償日止，按週年利率百分之五計算之利息。
原告其餘之訴駁回。
訴訟費用由被告負擔。
本判決第一項、第二項，於原告以新台幣拾萬伍仟元供擔保後，得假執行；但被
告於假執行程序實施前，以新台幣壹佰萬陸仟佰元為原告預供擔保，得免為假執行
。
原告其餘假執行之聲請駁回。
    事      實
甲、原告方面：
一、聲明：
（一）被告應將坐落台中縣大雅鄉○○段一二四八地號土地如附圖所示Ａ部分及Ｃ部
      分面積各為六十一平方公尺及二百四十八平方公尺其上之房屋及地上物拆除，
      並將該二部分土地連同如附圖所示Ｂ部分面積為三十八平方公尺之土地交還原
      告。
（二）被告應給付原告新台幣（下同）五萬八千八百五十二元，及自訴狀繕本送達翌
      日即民國（下同）九十一年二月十七日起至清償日止，按年息百分之五計算之
      利息。
（三）第一、二項聲明原告願供擔保，請准宣告假執行。
二、陳述：
（一）坐落台中縣大雅鄉○○段一二四八號土地（下稱系爭土地）係原告於民國（下
      同）七十八年間向兩造之父親蔡通買受取得，被告自八十年間未經原告同意，
      擅自於系爭土地上如附圖所示Ａ部分面積六十一平方公尺搭建鐵皮房屋、Ｃ部
      分面積二百四十八平方公尺種植果樹，原告多次催告被告拆除，均未獲置理。
（二）按所有人對於無權占有或侵奪其所有物者，得請求返還之，對於妨害其所有權
      者，得請求除去之，民法第七百六十七條前段、中段定有明文，被告無權占用
      原告之土地，擅自於其上興建房舍、種植地上物，原告自得本於所有物返還請
      求權、妨害排除請求權及侵權行為之法律關係，訴請被告拆除房屋及地上物並
      交還土地。
（三）又被告無權占用原告上開系爭土地，係屬侵害他人權益之不當得利，依民法第
      一百七十九條、第一百八十一條規定，應返還其所受相當於租金對價之利益；
      又依土地法第一百零五條準用同法第九十七條規定，土地每年租金以不超過土
      地申報總價額年息百分之十為限，是依此方法計算被告自九十一年一月回溯五
      年之不當得利，所獲得之相當於租金之利益為五萬八千八百五十二元，原告自
      得本於不當得利之法律關係，請求被告返還五萬八千八百五十二元及自訴狀繕
      本送達之翌日起至清償日止，按年息百分之五計算之利息。
（四）對被告抗辯之陳述：
    (1)本件係針對被告未經原告同意搭建鐵皮屋及種植果樹部分之土地，而非被告所
      辯取得保存登記之建物部分。
    (2)被告對系爭土地自七十九年至八十年一月五日止使用之部分僅限於被告所有經
      保存登記房屋所坐落基地之土地部分，不包含原告訴請被告拆屋還地部分；又
      依兩造八十年一月五日於台中縣大雅鄉調解委員會成立之調解內容「對造人願
      保證日後出售系爭土地或分割土地時，由聲請人優先取得目前房屋所坐落基地
      之土地」觀之，被告對原告享有系爭土地之所有權已無爭執，且當時原告主張
      應拆除之鐵皮屋尚未存在，如被告有使用系爭土地之正當法律權源，何以調解
      內容全未就系爭土地使用權之存在予以確認？是被告對系爭土地除其所有房屋
      坐落基地部分外，並無任何得使用之法律上權利。
三、證據：提出土地登記謄本、地價謄本各一份、現場照片三張為證。
乙、被告方面：
一、聲明：原告之訴駁回。並陳明如受不利益判決，願供擔保請准免為假執行之宣告
    。
二、陳述：
（一）系爭土地原為兩造之先父蔡通所有，蔡通在世時，即表示百年後其名下三筆較
      大面積之土地（即系爭土地、同段一二三○地號與同段一二二九地號土地）將
      由五個兒子繼承，其中系爭土地擬由原、被告二人共同繼承，蔡通因而於七十
      七年十二月十五日，出具土地使用同意書，載明同意被告使用之範圍包括系爭
      一二四八地號與鄰地一二四（二？）九地號土地之全部，使被告得取得農舍建
      造執照以建築被告現居之農舍（門牌號碼台中縣大雅鄉○○村○○路三二二巷
      二九之二號），該農舍亦已於七十九年九月四日辦妥保存登記，足證蔡通於七
      十八年間，確實已有意將系爭土地全部贈與被告使用，以為將來兄弟分財產之
      範圍所有地，僅因當時法令限制，系爭農地不得再行分割，致原告利用蔡通臥
      病在床、意識不清之機會，以虛偽之買賣契約，將系爭土地過戶於其名下，原
      告之行為已觸犯刑法偽造文書罪嫌，被告為此對之提起刑事告訴，原告於偵查
      中亦坦承伊與蔡通間並無買賣關係，是原告雖為登記名義人，但既非真正之權
      利人，自不得主張被告係無權占有進而行使其權利。
（二）退步言之，縱認七十九年間蔡通同意以「贈與」為原因而移轉系爭土地於原告
      名下，由前所述可知蔡通分產用意甚明，移轉登記僅為信託登記之性質，並無
      將整筆土地讓與原告之意，故原告合法享有之權利，應不及於被告現占有之部
      分，否則原告殊無延遲至今已屆十餘年之久，方對被告起訴主張拆屋還地之可
      能。又系爭土地之原所有權人蔡通同意被告使用系爭土地，參照最高法院四十
      八年度台上字第一四五七號判例與民法第四百二十五條之一意旨，原告負有繼
      續忍受被告使用系爭土地之義務，方足以保障被告對系爭房屋之所有權及對系
      爭土地之使用權。甚者，被告亦可類推適用民法第八百七十六條第一項規定，
      對受讓取得土地之原告主張享有法定地上權，是被告占有系爭土地應受法律之
      保障。
（三）此外，七十九年間被告就系爭土地糾紛聲請調解，原告對被告「實際使用面積
      」同意將來可分割時，優先由被告取得該土地面積，依常理如兩造調解內容所
      云「目前房屋所坐落基地之土地」未包括附圖所示Ａ、Ｂ、Ｃ三部分，原告應
      即提出異議或要求被告返還，豈有對系爭土地部分均未有任何主張之可能，足
      證兩造調解當時所達成原告願將分得財產分歸予被告之範圍，絕非僅系爭土地
      之農舍而已，尚包括附圖所示Ａ、Ｂ、Ｃ三部分之土地。
（四）綜上所述，原告既不得就被告現占有之部分土地主張其權利，即無「權利之損
      害」可言，原告請求被告相當租金之給付，自屬無據，應予駁回。
三、證據：提出台中縣大雅鄉○○段一二四八地號土地使用權同意書、房屋建築執照
    、建築改良物所有權狀、台中縣大雅鄉○○段一二二二九地號、一二三○地號、
    一二五一地號土地登記簿謄本、刑事告訴狀（以上均為影本）各一份為證，並聲
    請函向臺中縣大雅鄉調解委員會調取七十九年民調字第一○○號卷，及訊問證人
    蔡員金。
丙、本院依職權勘驗現場，囑託台中縣雅潭地政事務所測量，並依職權調取臺中地方
    法院檢察署九十一年度偵字第一一二八七號卷（含九十一年度發查字第一五四八
    號卷）。
    理      由
一、原告主張系爭坐落台中縣大雅鄉○○段一二四八地號土地，係原告於七十八年間
    向兩造之父親蔡通購得，被告於八十年間未經原告同意，擅自占用系爭土地如附
    圖所示Ａ、Ｂ、Ｃ部分，並於Ａ部分面積六十一平方公尺上搭建鐵皮房屋、Ｃ部
    分面積二百四十八平方公尺種植果樹，茲因原告多次請求被告拆除，並返還土地
    未果，爰依民法第七百六十七條前段、中段之規定，訴請被告拆除鐵皮建物、剷
    除所種植之果樹，而將附圖所示Ａ、Ｂ、Ｃ部分土地返還原告。又被告無權占用
    系爭土地，係屬侵害他人權益之不當得利，爰依不當得利之法律關係，請求被告
    返還其所受相當於租金對價之利益五萬八千八百五十二元，及自訴狀繕本送達之
    翌日即九十一年二月十七日起至清償日止，按年息百分之五計算之利息等語。被
    告則以：(1)系爭土地係原告利用蔡通臥病意識不清之際，以虛偽之買賣契約將之
    過戶於其名下，原告並非真正之權利人，不得主張被告無權占有；(2)縱認蔡通同
    意移轉系爭土地於原告名下，亦僅為「預為兄弟分產」規劃，所為之信託登記，
    並無將系爭土地全部讓與原告之意。(3)此外，蔡通於七十八年間同意被告使用系
    爭一二四八地號與鄰地一二四（二？）九地號土地全部，依民法第四百二十五條
    之一規定之意旨，原告負有繼續忍受被告使用系爭土地之義務，則被告合法占有
    系爭土地，原告不得主張任何權利，即無權利損害可言，是原告請求被告返還土
    地，並給付相當於租金之利益，為無理由等語置辯。
二、本件原告主張系爭土地如附圖所示Ａ、Ｂ、Ｃ部分為被告占有使用中，其中Ａ部
    分面積六十一平方公尺搭建鐵皮房屋、Ｃ部分面積二百四十八平方公尺種植果樹
    等情，已為被告所不爭執，並經本院會同台中縣雅潭地政事務所人員履勘現場，
    製有勘驗筆錄一份及該地政事務所製作之土地複丈成果圖一份在卷可參，堪信為
    真實，惟被告既以前開情詞為辯，則本件原告之請求有無理由，端視系爭土地是
    否為原告所有，及被告有否占用該土地之正當權源為斷。經查：
  (一)原告主張其為系爭土地所有人，業據原告提出土地登記簿謄本一件附卷可憑，然
    被告以系爭土地原屬兩造之先父蔡通所有，乃(1)原告利用蔡通臥病意識不清之際
    ，以虛偽之買賣契約將系爭土地過戶予原告名下；(2)縱認蔡通同意移轉系爭土地
    於原告名下，亦僅為「預為兄弟分產」所為之信託登記，並無將系爭土地全部讓
    與原告之意，原告並非真正權利人，不得主張被告無權占有云云為辯。然查：
    (1)被告指摘原告利用蔡通臥病意識不清之際，以虛偽之買賣契約將系爭土地過戶
      予原告名下一節，固經被告向臺灣臺中地方法院檢察署對原告提出偽造文書告
      訴，惟經檢察官偵查後以罹於追訴權時效，而為不起訴處分。細繹該不起訴處
      分書就原告是否犯有偽造文書罪嫌，並未認定，有臺灣臺中地方法院檢察署檢
      察官九十一年度偵字第一一二八七號不起訴處書影本一件在卷可按。
    (2)而本院依職權調閱上開偵查卷宗，其中原告於九十一年五月十一日警訊時供稱
      ：「（當時你父親蔡通如何將該筆土地全數過戶你名下？）因為當時丙○常常
      在我父親面前吵著要分財產（先分割好土地，以免日後蔡通身體狀況不佳，無
      法分割），所以，有一日我父親蔡通就找我一起去辦理土地過戶事宜」、「當
      時是我父親蔡通和我，協同代書（張妙如）至大雅地（筆錄誤載為戶）政事務
      所辦理所有權移轉契約‧‧‧當時是我親蔡通親自蓋印的沒錯」；另原告於檢
      察官訊問時供述：「我們有五兄弟，我父親有三塊田地、三塊建地，建地上有
      三棟房子，我父親說要將一二四八號田地分給我，其上我於七十四年蓋田舍，
      我住在裡面，丙○說他沒有房子住，要回來蓋房子，我父親有答應說他在一二
      四八號田地上蓋房子讓他住，他另有分得一塊建地」等語，並提出台中縣稅捐
      稽徵處七十九年贈與稅繳款書、土地買賣所有權移轉契約書、贈與稅繳清證明
      書等影本存於偵查卷內可稽。而證人即經辦過戶手續之代書張妙如亦於檢察官
      訊問時證稱：「他（原告）的父親蔡通有與丁○○二人一同到我的事務所，有
      申請贈與稅，是他父親說要將這塊土地過戶給丁○○，但實際移轉之文件上是
      寫買賣」、「（你見到他父親時，他父親之精神狀況如何？）很好」、「（當
      時為何用買賣之原因來登記？）為了要節稅」。又本院九十一年十一月十一日
      言詞辯論期日證人即兩造之大姊蔡員金證稱：「（證人如何得知上述消息？）
      這是我回家的時候‧‧‧我父親所說，他說本件系爭土地被老三（即原告）過
      戶過去，老大（即蔡銘松）、老二（即蔡倉林）過戶其他二筆土地。（你父親
      在講這件事時，是否有反對系爭土地如此過戶給原告？）沒有，因為我父親比
      較疼原告，我當時有跟父親講過這樣不公平，但他沒有回話，當時只有我說不
      公平，其他的人都沒有來爭執」等語，可知系爭土地登記於原告名下，確係出
      於兩造父親蔡通之自由意願，並無被告所稱原告利用蔡通臥病意識不清，虛偽
      登記情事。
    (3)其次，被告復辯稱蔡通將系爭土地登記於原告名下，亦僅為「預為兄弟分產」
      之規劃，礙於當時法令所為之信託登記，並無將整筆土地讓與原告之意思云云
      ，然查：被告上開所舉證人蔡員金業已證稱：「（你父親當時土地過戶給老三
      ，是否有表示全部都要給他？）有，但我沒有問我父親空地是否可以給被告使
      用」等語。且被告亦自陳其先前已分得一筆約五十坪「建地」（見九十一年五
      月六日答辯狀第三頁），另兩造之大哥蔡銘松、二哥蔡倉林均於七十九年三月
      二十二日因「買賣」原因登記取得系爭土地同段第一二三○、第一二二九地號
      土地，有被告提出之土地登記簿謄本影本二件附卷可查，核與證人蔡員金所證
      ：「本件系爭土地被老三（即原告）過戶過去，老大、老二過戶其他二筆土地
      。」相符，而該第一二三○地號土地面積為一七三○平方公尺；第一二二九地
      號土地面積為一五四○平方公尺，而系爭土地面積為一七六○平方公尺，如扣
      除被告建屋部分（門牌號碼台中縣大雅鄉○○村○○路三二二巷二九之二）面
      積一百零五平方公尺（見被告所提出之建築執照）及本件原告請求返還土地部
      分面積四百五十二平方公尺，原告得以使用範圍僅一千二百零三平方公尺，顯
      與上開「分予」蔡銘松、蔡倉林之部分差距甚多。又系爭土地於七十九年三月
      二十一日登記予原告名下後，兩造於八十年一月五日在台中縣大雅鄉調解委員
      會成立調解，依調解書記載：「‧‧‧因聲請人（即本件被告）之樓房‧‧‧
      建於對造人（即本件原告）之土地上，惟恐日後產生糾紛，今達成協議如後：
      一對造人願保證日後出售系爭土地或分割土地時，由聲請人優先取得目前房屋
      坐落之土地。二對造人如處分該土地時負有通知對方之義務」，有本院依被告
      聲請調取之臺中縣大雅鄉調解委員會調解筆錄影本一份附卷可證，已見被告於
      八十年調解時並未否認原告為系爭土地之真正權利人，且再參之證人張妙如上
      開證詞：「是他父親說要將這塊土地過戶給丁○○」、證人蔡員金證詞：「（
      你父親在講這事情時，是否有反對土地如此過戶給老三（原告）？）沒有，因
      為我父親比較疼愛原告。我當時有跟我父親講過，這樣不公平，但他沒有回話
      。當時只有我說不公平，其他的人都沒有來爭執。」等語，足見被告嗣後抗辯
      蔡通將系爭土地登記於原告名下，亦僅為「預為兄弟分產」之規劃云云，不足
      採信。
  (二)再者，被告辯稱兩造之父蔡通於七十八年間同意被告以系爭土地作為建築基地興
    建房屋，並出具使用權同意書，則依民法第四百二十五條之一規定之意旨，原告
    負有繼續忍受被告使用系爭土地之義務，則被告合法占有系爭土地云云。惟按「
    債之關係」為特定人間之權利義務關係，僅債權人得向債務人請求給付，債之關
    係存在於雙方當事人間，僅具相對性，並無排他、追及之效力，此即所謂債之相
    對性原則。系爭土地之前手蔡通雖確於七十七年十二月十五日同意被告使用系爭
    土地及同段第一二二九地號土地作為建築基地，有土地使用權同意書影本一份在
    卷可稽，然蔡通與被告間並未就系爭土地之使用設定地上權，或約定租金而成立
    租賃關係，是蔡通同意被告使用系爭土地，應以「使用借貸」為基礎，基於債之
    相對性原則，被告僅得對使用借貸之貸與人蔡通主張使用系爭土地之權利。如前
    所述，系爭土地已於七十九年三月二十一日移轉於原告所有，被告自不得以其與
    蔡通間之使用借貸關係，對系爭土地之所有人即原告（使用借貸契約以外之第三
    人）主張其具有占用系爭土地之合法權源。至於最高法院四十八年台上字第一四
    五七號判例意旨、民法第四百二十五條之一、第八百七十六條第一項之規範目的
    ，均在維護社會經濟效益，避免房屋或建築物與土地因權利歸屬互異而對所坐落
    之土地失其占有權源，成為無權占有而須遭拆除，然上開判例與條文之意旨，在
    於處罰行為人將建築物及其基地故意造成建築物與土地因權利歸屬互異之結果，
    乃以法律例外限制土地所有權人之使用權限，自不宜任意擴張解釋。尤其，本件
    原告請求被告返還土地之部分，乃針對被告未經原告同意搭建鐵皮屋及種植果樹
    部分之土地，而非被告抗辯取得保存登記之建物部分，是被告任意比附援引上開
    例外規定主張原告應受原所有人同意使用「基地建屋」意思之限制，而對於附圖
    所示Ａ、Ｂ、Ｃ部分土地有合法占用權源，要無採取之餘地。
三、綜合前述，被告既無法證明其對於所占用之系爭土地如附圖所示Ａ、Ｂ、Ｃ部分
    具有合法權源，從而原告本於民法第七百六十七條所有物返還請求權之規定，求
    為判決如主文第一項所示，即屬有據。
四、末按無法律上原因而受利益，致他人受損害者，應返還其利益，民法第一百七十
    九條定有明文。本件被告既未經原告同意，無權占用其所有之系爭土地Ａ、Ｂ、
    、Ｃ部分，已如前述，可能獲得相當於租金之利益，並致原告受有損害，已為社
    會通常之觀念（最高法院六十一年台上字第一六九五號判例參照），從而，原告
    自得請求被告給付相當於租金之不當得利。惟本件系爭土地係屬農牧用地，有土
    地登記謄本一份可稽，且原告請求被告返還之土地，既非被告建築房屋之基地部
    分，亦如前述，故被告不當得利之計算標準，應參酌土地法第一百一十條第一項
    規定，耕地地租不得超過地價百分之八，則原告援引土地法第一百零五條（租用
    基地建築房屋之規定）準用同法第九十七條規定，土地每年租金以不超過土地申
    報總價額年息百分之十計算，自有未合。另查系爭土地之申報地價於八十六年七
    月至八十八年七月間，為每平方公尺三百二十元，八十九年七月起則為每平方公
    尺三百六十八元，有原告提出之地價謄本一份在卷可參，而Ａ、Ｂ、Ｃ三部分土
    地面積共計三百四十七平方公尺，亦有前揭複丈成果圖可佐；又土地租金之數額
    ，除以土地申報地價為基礎外，尚須斟酌土地之位置，承租人利用土地之經濟價
    值及所受利益等項，並與鄰地租金相比較，以為決定，最高法院六十八年度台上
    字第三○七一號判例意旨可資參照。而本件土地位於台中縣大雅鄉郊區，並非繁
    榮之地；又原告自有所有權以來均未就系爭土地為開發使用，被告長久以來將系
    爭土地作為種植水果及車庫之用，此經本院履勘查明，並有勘驗筆錄在卷及原告
    所提現場照片三張附卷可證，審諸系爭土地之經濟利用價值及被告所受利益不大
    ，本院認以土地申報總價價年息百分之五，按年由被告計付占用土地應返還利益
    額為宜。是原告依被告占用之面積，請求被告自八十六年一月起至九十一年一月
    止，返還之不當得利數額為二萬九千四百二十六元（計算式如附表）。
五、綜上所述，被告無權占用原告如附圖所示之土地Ａ、Ｂ、Ｃ部分，原告依物上請
    求權之規定，請求被告除去如主文第一項所示之鐵皮房屋與樹木後，返還土地予
    原告，及依不當得利返還請求權之法律關係，請求被告給付原告如主文第二項所
    示相當於租金之不當得利及法定遲延利息，為有理由，應予准許；逾此範圍之請
    求，則無理由，應駁回之。
六、兩造陳明願供擔保，聲請宣告假執行或免為假執行之宣告，經核原告勝訴部分，
    於法無不合，爰分別酌定相當之擔保金額宣告之；原告其餘假執行之聲請，因訴
    之駁回而失所依據，應予駁回。
七、結論：本件原告之訴一部為有理由、一部為無理由，依民事訴訟法第七十九條但
    書，第三百九十條第二項、第三百九十二條，判決如主文。
中　　　華　　　民　　　國　　九十一　　年　　 十一　　 月　　二十五　　日
                                        臺灣臺中地方法院民事第五庭
~B法　　　官　王邁揚
右為正本，係照原本作成。
附記一如不服本判決，應於判決送達後二十日內，向本院提出上訴狀。
中　　　華　　　民　　　國　　九十一　　年　　 十一　　 月　　二十五　　日
~B法院書記官
附表（單位：新台幣）
┌──────┬─────────────────────┐
│86.01~87.01 │ 320元/平方公尺Ｘ347平方公尺Ｘ5％ = 5552元│
├──────┼─────────────────────┤
│87.01~87.01 │ 320元/平方公尺Ｘ347平方公尺Ｘ5％ = 5552元│
├──────┼─────────────────────┤
│88.01~89.01 │ 320元/平方公尺Ｘ347平方公尺Ｘ5％ = 5552元│
├──────┼─────────────────────┤
│89.01~90.01 │ 368元/平方公尺Ｘ347平方公尺Ｘ5％ = 6385元│
├──────┼─────────────────────┤
│90.01~91.01 │ 368元/平方公尺Ｘ347平方公尺Ｘ5％ = 6385元│
├──────┴─────────────────────┤
│合計：29426元                                           │
└────────────────────────────┘
